【裁判字號】    95,訴,749
【裁判日期】    970331
【裁判案由】    履行契約
【裁判全文】
臺灣新竹地方法院民事判決               95年度訴字第749號
原      告  新竹市環境保護局
法定代理人  甲○○
訴訟代理人  楊隆源律師
複  代理人  乙○○
被      告  汎銘企業股份有限公司
法定代理人  丙○○
訴訟代理人  黃淑芬律師
上列當事人間請求履行契約事件，本院於民國九十七年三月十七
日辯論終結，判決如下：
    主  文
被告應給付原告新台幣伍佰玖拾伍萬元，及自民國九十七年一月
十九日起至清償日止，按年息百分之五計算之利息。
訴訟費用由被告負擔。
本判決第一項於原告以新臺幣壹佰玖拾玖萬元供擔保後得假執行
。但被告如以新臺幣伍佰玖拾伍萬元為原告預供擔保後，得免為
假執行。
    事實及理由
一、原告起訴聲明及主張之要領：
（一）原告於民國九十二年九月一日公開招標採購一般規格購履
      帶式推土機乙台，被告以新臺幣（下同）五百九十五萬元
      得標，嗣於同年月十日與原告訂立「購置履帶式推土機」
      契約，並於九十三年二月二十日將系爭推土機一台交付原
      告驗收無訛，且出具保固書及繳交保固保證金五萬九千五
      百元予原告，保證自驗收合格日起一年內，在正常操作使
      用情形下對推土機本身之結構、零組件負責保固一年，即
      保固期間自九十三年二月二十日起至九十四年二月十九日
      止，保固期間如有故障，被告應負責免費修復或更換新品
      ，故系爭推土機瑕疵發生時，如得更換零件新品即可排除
      故障，則更換零件新品即可；惟若更換零件新品仍無法排
      除故障，甚至無法更換零件新品時，被告自應更換推土機
      整體新品，以履行保固責任。
（二）然查，原告於系爭推土機驗收後即交由相關人員進行現場
      實際操作，惟於九十三年三月二日起，系爭推土機即陸續
      發生「引擎冷卻散熱器冷卻液洩漏」、「引擎自動熄火」
      及「行進控制桿故障」等故障現象，期間被告雖曾派員修
      復，惟均無法修復，原告乃於九十三年四月三十日以書面
      正式催告被告修復瑕疵，並告知修復期間應不列入保固期
      間計算，被告迄至九十三年五月十八日始將系爭推土機之
      開瑕疵修復，嗣原告再於九十三年六月二十九日以書面通
      知被告，依合約第十六條約定，本件之保固期間應延長十
      八日即至九十四年三月十日止。
（三）惟查，系爭推土機於九十三年七月十四日再次發生「冷卻
      液洩漏」、「水溫過高」等故障現象，原告又於九十三年
      七月十九日以書面催告被告修復瑕疵，並仍告知修復期間
      應不列入保固期間計算，嗣因被告遲遲無法修復，原告乃
      於九十四年二月五日再次發函通知被告因上開「冷卻液洩
      漏」、「水溫過高」及「行進控制桿故障」等故障現象，
      迄未修復，原告擬依政府採購法規定公告限定被告一年內
      不得參加投標或作為決標對象或分包廠商，被告乃於九十
      四年三月一日以汎企字第940301號函致原告承認系爭推土
      機瑕疵，並向原告致歉，且表示將於九十四年三月三十一
      日以前修復上開故障，原告遂於九十四年三月十八日發函
      通知被告同意延展修復期限至九十四年三月三十一日。然
      被告並未如期於九十四年三月三十一日修復系爭推土機，
      原告復召集兩造於九十四年四月二十九日辦理現場會勘，
      會勘結論重點為被告應於九十四年六月十五日前完全修復
      故障，另被告同意延長本件保固期限一年，即保固期間延
      長為自九十四年六月十五日起至九十五年六月十四日止。
      惟因系爭推土機係被告向國外廠商所購買，國外廠商不願
      配合被告，被告本身復未具有充足之維修能力，致上開瑕
      疵迄至被告於九十四年六月二十日致函原告時仍遲遲無法
      修復，被告自應依約負保固責任。
（四）揆諸上情，系爭推土機有「冷卻液洩漏」、「水溫過高」
      及「行進控制桿故障」等故障現象，足見系爭推土機之損
      壞原因應非僅屬零件損壞，而應係本身結構具有瑕疵所致
      。況系爭推土機於保固期間因行進控制桿發生故障，使系
      爭推土機無法前進，亦無法後退，完全無法使用，形同廢
      物，被告亦無法修復系爭推土機本身結構之損壞，顯然系
      爭推土機已無法修復。
（五）按依債之關係發展歷程中所生之義務群析之，可分為「給
      付義務」、「附隨義務」及「不真正義務」三者。所謂「
      附隨義務」就其功能與類型而論，尚可分為下列二者：(一)
      為輔助實現債權人利益所生之附隨義務：如保管、通知、
      協力、說明、不作為等義務。(二)為維護債權人之人身及財
      產上利益所生之附隨義務，即所謂之保護義務，此義務之
      發生係以誠信原則為依據，乃為通說所承認，從而若可由
      契約內容之解釋得出該契約中應有如此之附隨義務者，債
      務人履行債務時即應履行是項附隨義務，亦即該義務似不
      以明文定於契約中為必要；然其仍以由契約之內容整體可
      得推導出為前提（台灣高等法院八十九年度上字第一三四
      五號民事判決意旨參照)。查被告出售系爭推土機予原告
      ，自應負有保證系爭推土機能正常使用之附隨義務（即保
      護義務），且此義務存在之意義即在於確保原告上開利益
      （即系爭推土機能正常使用）能獲得最大之滿足，此方符
      誠信原則之基本意義。故被告違反上開保證義務時，即屬
      未依債之本旨履行，自會因此產生損害賠償責任，而有民
      法第二百二十六條第一項之適用。
（六）第按，債權人於有第二百二十六條第一項之情形時，得解
      除其契約，民法第二百五十六條定有明文。又依民法第二
      百五十九條第二款規定，契約解除時，受領之給付為金錢
      者，應加附自受領時起之利息償還之。被告無法修復系爭
      推土機之行為已有民法第二百二十六條第一項之適用，已
      如前述，原告自得依民法第二百五十六條規定解除本件系
      爭推土機買賣契約，為期明確，爰以九十七年一月十八日
      準備書狀之送達作為向被告聲明解除本件買賣契約意思表
      示之送達。本件系爭推土機買賣契約既已解除，原告自得
      依後述「先位聲明」請求被告返還所受領之買賣價金及利
      息。
（七）復按，負損害賠償責任者，除法律另有規定或契約另有訂
      定外，應回復他方損害發生前之原狀。第一項情形，債權
      人得請求支付回復原狀所必要之費用，以代回復原狀。因
      可規責於債務人之事由，致給付不能者，債權人得請求賠
      償損害。民法第二百十三條第一、三項及同法第二百二十
      六條第一項分別定有明文。依據上開保固書之約定，被告
      對於原告負有更換新品之保固責任，而此更換新品係包括
      更換給付新品推土機，已如上述。倘原告不得解除系爭推
      土機買賣契約，致先位聲明無理由，原告亦得依保固書之
      約定，依後述「備位聲明」請求被告履行保固責任中之更
      換新品責任，即被告應更換全新推土機一台予原告。且倘
      被告無法給付與系爭推土機相同之全新新品推土機一台予
      原告，即屬給付不能，被告自應回復原告損害發生前之原
      狀，原告自得依民法第二百二十六條第一項及同法第二百
      十三條第一項與第三項規定，請求被告給付原告所支出之
      價金五百九十五萬元。
（八）對被告抗辯之陳述：被告雖辯稱系爭推土機之故障係因原
      告操作不當或未依原廠規格進行維修所造成，或未使用原
      廠零配件致推土機功能減損云云。然實際上，系爭推土機
      係因引擎冷卻散熱器下方之保護鋼板過於薄弱，於碰觸質
      地較為堅硬之垃圾，立即失去保護引擎冷卻散熱器之作用
      ，導致發生「冷卻液洩漏」及「水溫過高」等現象，且「
      引擎自動熄火」及「行進控制桿故障」均係機械不良所致
      ，均與原告操作及保養無關。至於維修工作，均由被告派
      員進行，被告主張係因原告操作不當及未依原廠規格進行
      維修所造成，殊屬無稽。況被告上開抗辯，亦應由被告負
      舉證之責。
（九）綜上，被告已無法修復系爭推土機，依保固書之約定，已
      屬給付（修復）不能，原告已向被告為解除買賣契約之意
      思表示，故原告自得依後述「先位聲明」請求被告返還所
      受領之買賣價金及利息。又倘原告不得解除買賣契約，原
      告亦得依保固書之約定，依後述「備位聲明」請求被告更
      換給付新品全新推土機一台予原告，且如被告無法給付與
      系爭推土機相同之全新新品推土機一台予原告，即屬給付
      不能，原告自得依民法第二百二十六條第一項及同法第二
      百十三條第一項與第三項規定，請求被告給付原告所支出
      之價金五百九十五萬元。為此，爰依上開法律關係聲明：
    (一)先位聲明：
      (1)被告應給付原告五百九十五萬元，及自九十七年一月十
        八日準備書狀繕本送達翌日即九十七年一月十九日起至
        清償日止，按年息百分之五計算之利息。
      (2)訴訟費用由被告負擔。
      (3)原告願供擔保，請准宣告假執行。
    (二)備位聲明：
      (1)被告應給付規格如附件一所示之全新履帶式推土機（即
        系爭推土機）乙台予原告。
      (2)如被告無法按前項聲明給付，應給付原告五百九十五萬
        元，及自起訴狀繕本送達翌日起至清償日止，按年息百
        分之五計算之利息。
      (3)訴訟費用由被告負擔。
      (4)原告願供擔保，請准宣告假執行。
二、被告答辯聲明及要領：
（一）被告公司出具之保固書並未承諾給予原告全新推土機乙台
      ，系爭保固書係約定在保固期間內如有故障，被告負責免
      費修復或更換新品，但故障或損害如係原告人員操作不當
      或未依原廠規定進行保養維修所致，或未使用原廠零配件
      致推土機功能減損者，被告將不負保固責任。其中所稱「
      更換新品」係指如有推土機零組件故障且非因原告人為使
      用不當等可歸責於原告之因素，則可給予更換新的零組件
      ，此為一般保固書所負擔保固責任之通常範圍，並非指可
      以更換全新推土機乙台予原告。蓋本件推土機由眾多零組
      件組成，價格昂貴，沒有廠商會於保固書內承諾可以更換
      推土機乙台，原告所稱更換全新推土機，顯不符廠商出具
      保固書慣例與一般通常經驗法則。是以原告以保固書之約
      定為請求權基礎，訴請被告給付規格如附件一所示之全新
      履帶式推土機（即系爭推土機）乙台予原告，自無理由。
（二）按兩造間所訂系爭推土機買賣契約，原告主張被告之物具
      有瑕疵，依民法債編買賣相關規定，自應負積極舉證責任
      證明瑕疵係存在於危險移轉時即已存在。本件被告已將符
      合原告要求規格、功能之系爭推土機交付原告，且經原告
      於九十三年二月二十日辦理驗收合格無誤，驗收當日原告
      對於系爭推土機是否符合規格說明書規範均加以查驗無誤
      ，且當場測試系爭推土機功能、現場操作也均正常，原告
      乃出具驗收合格紀錄稱：「經現場比對合格各項規格，海
      關進口證明，原廠出廠證明及合約規定之配件，均符合合
      約規定與要求，同意辦理驗收。」是以，被告公司交付系
      爭推土機業經原告受領、驗收合格無誤，顯見被告所交付
      者係無瑕疵之物，今原告提起本件之訴欲主張被告交付之
      物具有瑕疵，則應積極舉證證明瑕疵係存在於危險移轉時
      即已存在。
（三）另按當事人主張有利於己之事實者，就其事實有舉證之責
      任，民事訴訟法第二百七十七條前段訂有明文。原告僅空
      言系爭推土機之行進控制桿發生故障，使系爭推土機無法
      前進，亦無法後退，完全無法使用，形同廢物，卻未具體
      提出證據說明系爭推土機是否已致完全無法使用之狀態，
      亦即完全無法以修理、更換零件等方式回復，因而得以請
      求被告公司給付全新推土機乙台予原告？抑或更換零組件
      即可？原告雖引用被告函件主張被告自認推土機具有瑕疵
      ，然事實上，原告雖與被告訂立買賣契約，理論上雙方立
      於契約平等原則，被告僅對於確屬非原告人為不當損壞之
      瑕疵負保固之責，惟由於原告為政府機關立於優勢地位，
      往往在原告要求之下對於顯係原告人為不當所導致機件故
      障等，被告亦盡力維修，未再向原告收取費用。本件系爭
      推土機自交付予原告後，原告陸續反應系爭推土機有冷卻
      液洩漏、水溫過高、行進控制桿故障等瑕疵，惟由被告派
      員前往修復處理之維修紀錄顯示，系爭推土機應係原告先
      因使用不當撞毀引擎冷卻散熱器下方保護鋼板等原因而發
      生問題。依據被告九十三年二月二十日、同年四月八日及
      同年七月十四日之維修紀錄可知，原告先是要求修改引擎
      外罩進氣保護網網眼尺寸，後又撞毀引擎冷卻散熱器下方
      保護鋼板、致使引擎冷卻散熱器洩水閥門損壞、冷卻液洩
      漏，因而引擎溫度升高，此時引擎保護系統啟動，強迫引
      擎熄火等現象，其後原告主張系爭推土機仍有冷卻液洩漏
      、水溫過高、行進控制桿故障等問題，均係前述一連串問
      題所後續引發，原告一昧主張全係被告提供之系爭推土機
      本身瑕疵，實令被告不能接受。被告雖於九十四年三月一
      日以汎企字第940301號函件表示願意盡力負責，實非承認
      確係系爭推土機本身瑕疵所致，全係因原告為政府機關，
      被告基於商誼所致。
（四）末按，民法第二百二十六條規定之給付不能情形，係指依
      社會觀念其給付已屬不能者而言，最高法院二十二年度上
      字第三一八０號判決可參。亦即債務人不能依債之本旨而
      為給付，債權人最終亦無法獲得給付，是所謂給付不能之
      不能，除了在物理上或邏輯上根本不可能外，也兼指依當
      時社會交易觀念上認為不可能或不可能實現者。本件被告
      已交付系爭推土機予原告，並經原告驗收合格，姑不論原
      告驗收合格後是否有其指稱瑕疵等問題，本件決無所謂給
      付不能之情形，亦非民法第二百二十六條規定所適用之情
      形，原告先位訴之聲明第一項及備位訴之聲明第二項之請
      求權基礎顯無理由。為此答辯聲明：
    (一)原告之訴及其假執行之聲請駁回。
    (二)訴訟費用由原告負擔。
    (三)如受不利之判決，被告願供擔保請准宣告免為假執行。
三、程序部分：
    按訴狀送達後，原告不得將原訴變更或追加他訴。但請求之
    基礎事實同一者，或不礙被告之防禦及訴訟之終結者，不在
    此限，民事訴訟法第二百五十五條第一項第二款、第七款定
    定有明文。又所謂請求之基礎事實同一，係指變更或追加之
    訴與原訴之主要爭點有共同性，各請求利益之主張在社會生
    活上可認為同一或關聯，而就原請求之訴訟及證據資料，於
    審理繼續進行在相當程度範圍內具有同一性或一體性，得期
    待於後請求之審理予以利用，俾先後兩請求在同一程序得加
    以解決，避免重複審理，進而為統一解決紛爭者自屬之（最
    高法院九十一年度台抗字第五五二號民事裁定參照）。查原
    告起訴時原訴之聲明僅為如上開備位聲明所示，嗣於九十七
    年三月十七日言詞辯論論時追加如上開先位聲明所示，並以
    起訴時原訴之聲明改列為備位聲明，被告雖不同意原告訴之
    追加，惟原告係在確認被告無法修復系爭推土機之情形下，
    始依債務不履行之規定，同時以書狀之送達為解除系爭推土
    機買賣契約之意思表示，而依民法第二百五十九條第二款之
    規定追加先位聲明訴請被告償還受領之給付及遲延利息，經
    核尚不礙被告之防禦及訴訟之終結者；況原告追加先位聲明
    之訴與原訴（即改列為備位訴之聲明）所請求利益之主張在
    社會生活上堪可認為同一，且兩者之主要爭點具有共同性，
    請求之訴訟及證據資料於本案訴訟進行中亦具有相當一體性
    ，而得以一併利用，故兩請求自宜在同一程序加以解決，以
    避免重複審理之程序浪費，是核原告追加先位聲明之訴與原
    訴所請求之事實，其基礎事實亦屬同一，揆之上開規定，自
    應准許原告為訴之追加，合先敘明。
四、本院判斷之理由：
（一）兩造間不爭執之事實：參照兩造之主張及抗辯，經本院整
      理可認下列應屬兩造間不爭執之事實。
    (一)原告於九十二年九月一日公開招標採購一般規格購履帶式
      推土機乙台，被告以五百九十五萬元得標，嗣兩造於同年
      月十日訂立「購置履帶式推土機」契約，被告並於九十三
      年二月二十日將系爭推土機一台交付原告驗收無訛，且出
      具保固書及繳交保固保證金五萬九千五百元予原告。（參
      原證一公開招標公告資料、原證二被告九十三年二月五日
      九三汎企字第九三００六號函、原證三兩造間「購置履帶
      式推土機」契約書、原證四原告九十三年二月二十日驗收
      紀錄、原證五被告九十三年二月二十日出具之保固書及保
      固保證金收據等影本）。
    (二)被告九十三年二月二十日出具之保固書載明：「一、貴局
      購置履帶式推土機壹台，本公司保證自驗收合格日起一年
      內，在正常操作使用情形下對推土機本身之結構、零組件
      負責保固一年，在保固期間如有故障，本公司負責免費修
      復或更換新品，但故障或損壞如係因貴局人為操作不當或
      未依原廠規格進行維修所致、或未使用原廠零配件致推土
      機功能減損者，本公司將不負保固責任。二、保固期間自
      九十三年二月二十日起至九十四年二月十九日止。」（參
      原證五被告九十三年二月二十日出具之保固書影本）。
    (三)系爭推土機於九十三年三月二日至同年四月三十日間發生
      「引擎冷卻散熱器冷卻液洩漏」、「引擎自動熄火」及「
      行進控制桿故障」等故障，被告於九十三年五月十八日修
      復，並同意保固期間延長十八日即至九十四年三月十日止
      。（參原證六原告九十三年四月三十日竹市環六字第０九
      三０六００二五０號函、原證七原告九十三年六月二十九
      日竹市環六字第０九三００一０七五０號函、被證二被告
      維修紀錄）。
    (四)系爭推土機於九十三年七月十四日至同年十一月十二日間
      又發生「引擎冷卻散熱器冷卻液」、「操作油」溫度過高
      及「行進控制桿故障」等故障，嗣被告遲遲無法修復，原
      告乃於九十四年二月五日發函通知被告未善盡履行保固責
      任，原告擬依政府採購法規定公告限定被告一年內不得參
      加投標或作為決標對象或分包廠商，並逕行動用保固保證
      金另請第三人辦理修復；被告則於九十四年三月一日以汎
      企字第九四０三０一號函致原告表示系爭推土機操作時發
      生控制桿故障、冷卻液及操作油溫度過高現象久未修，深
      表歉意，預定最慢同年三月底可將所有問題解決；原告復
      於九十四年三月十八日發函通知被告同意延展修復期限至
      九十四年三月三十一日，逾期逕依政府採購法規定公告限
      定被告一年內不得參加投標或作為決標對象或分包廠商，
      並逕行動用保固保證金另請第三人辦理修復。然被告並未
      於九十四年三月三十一日修復系爭推土機，兩造又於九十
      四年四月二十九日現場會勘，並達成被告應於九十四年六
      月十五日前完全修復系爭推土機，且修復期間不計入保固
      期限，同時延長保固期限一年之結論（故保固期間應再延
      長為自九十四年六月十五日起至九十五年六月十四日止）
      ；嗣被告再於九十四年六月二日以汎企字第九四０六二０
      號函致原告表示因國外原製造廠商配合度因素，致系爭推
      土機之故障迄無法完全排除；且因國外原製造廠商不提供
      零件，被告已無法修復系爭推土機。（參原證八原告九十
      三年七月十九日竹市環六字第０九三０六００三五八號函
      、原證九原告九十四年二月五日竹市環六字第０九四０六
      ００一二三號函、原證十被告九十四年三月一日汎企字第
      九四三０一號函、原證十一原告九十四年三月十八日竹市
      環六字第０九四０００三三七二號函、原證十二現場會勘
      會議紀錄、原證十三被告九十四年六月二日汎企字第九四
      ０六二０號函、原證十四系爭推土機照片八幀、被證二被
      告維修紀錄及九十六年八月十七日、九十七年三月十七日
      言詞辯論筆錄）。
    (五)原告以被告無法修復系爭推土機，依保固書之約定，已屬
      給付不能，業於九十七年一月十八日以準備書狀之送達向
      被告為解除買賣契約之意思表示。
（二）本件兩造間主要之爭執要點厥為：
    (一)系爭保固書之性質為何？
    (二)系爭推土機之故障是否為被告保固責任之範圍？即系爭推
      土機之故障，被告是否應負保固責任？
    (三)系爭推土機之故障倘為被告保固責任之範圍，且被告已無
      法修復系爭推土機，則依保固書之約定，被告是否已屬給
      付不能，原告得否解除買賣契約？即原告據此主張解除兩
      造間系爭推土機買賣契約，是否有理由？
    (四)倘被告無法修復系爭推土機，原告亦不得解除買賣契約，
      則原告主張依保固書之約定，得請求被告更換全新推土機
      ，倘被告無法給付全新推土機，則應負給付不能損害賠償
      責任，而負回復原狀之義務，應給付原告支付之價金損害
      五百九十五萬元及法定遲延利息，是否有理由？（惟倘兩
      造間系爭推土機買賣契約已合法解除，此爭點即無論究必
      要）。
（三）得心證之理由：
    (一)按物之出賣人對於買受人，應擔保其物依第三百七十三條
      之規定危險移轉於買受人時，無滅失或減少其價值之瑕疵
      ，亦無滅失或減少其通常效用或契約預定效用之瑕疵。但
      減少之程度，無關重要者，不得視為瑕疵。出賣人並應擔
      保其物於危險移轉時，具有其所保證之品質。民法第三百
      五十四條定有明文，此為出賣人物之瑕疵擔保責任。而物
      之瑕疵擔保責任之法律效果，則依同法第三百五十九條、
      第三百六十條、第三百六十四條規定，或為減少價金、解
      除契約或損害賠償或另行交付無瑕疵之物（種類之債），
      然無瑕疵修補之權利（蓋此與承攬契約不同，民法第四百
      九十三條至第四百九十五條參照）。第按，「保固」之性
      質，乃在於強化出賣人對於物之瑕疵擔保責任，即「保固
      」之目的，在於使買受人取得較法定物之瑕疵擔保更為有
      利之地位及保障，且因「保固」之約定仍為買賣契約之一
      部份，故應可認為係買賣契約之特別擔保約款。是以，出
      賣人若保證對於保固期間內之瑕疵負修補義務，買受人即
      不必證明擔保事故（即瑕疵）之發生，係基於危險移轉（
      即交付）時即已存在之物之瑕疵，且出賣人亦不得舉證證
      明危險移轉時無瑕疵而免責不負瑕疵修補義務，蓋「保固
      」特別擔保約款之目的既在擔保，則其意旨，不僅在使舉
      證責任倒置發生轉換之效果（使買受人取得更有利之地位
      ，即出賣人倘認非保固責任範圍，則由出賣人負舉證責任
      ），更在確保保固期間內，買賣標的物不發生應由出賣人
      負責之瑕疵（使買受人取得更有利之保障）。據此，「保
      固」特別擔保約款，固未排除買受人物之瑕疵擔保請求權
      ，即無論在保固期限內或保固期限後，果若發現危險移轉
      （即交付）時即已存在之物之瑕疵，買受人仍得主張物之
      瑕疵擔保請求權，故在保固期限「內」，買受人若發現危
      險移轉（即交付）時即已存在之物之瑕疵，買受人除得主
      張物之瑕疵擔保請求權（包括減少價金、解除契約或損害
      賠償或另行交付無瑕疵之物）外，尚得依「保固」特別擔
      保約款主張「瑕疵修補」請求權，惟此時買受人仍應負危
      險移轉（即交付）時即已存在之物之瑕疵之舉證責任（參
      最高法院七十七年度第七次民事庭會議決議已肯定物之瑕
      疵擔保責任與不完全給付之競合併存關係）；反之，在保
      固期限「內」，倘有出賣人擔保保固責任範圍之瑕疵，且
      買受人無法舉證或不舉證物之瑕疵係危險移轉（即交付）
      時即已存在，則買受人即僅得依「保固」特別擔保約款主
      張「瑕疵修補」請求權，而無從主張物之瑕疵擔保請求權
      。又買受人既得依「保固」特別擔保約款主張「瑕疵修補
      」請求權，則出賣人倘未依該「保固」特別擔保約款為瑕
      疵之修補，即應負契約之債務不履行責任。
    (二)查兩造間訂立之「購置履帶式推土機」契約，核屬買賣契
      約，且依兩造間「購置履帶式推土機」契約第十條第一項
      第二款、第三項第二款、第五項、第九項之約定，被告應
      於驗收合格後繳足決算總額百分之一保固保證金，保固保
      證金於保固期滿且無待解決事項後三十日內發還，保固保
      證金及其孳息有性質上可準用因可歸責於被告之事由，致
      延誤履約期限，情節重大者；未依原告通知改善違約情事
      者；未依契約規定延長保證金之效期等情形者，不予發還
      ，被告未依契約規定期限履約或因可歸責於被告之事由，
      致有無法於保證書．．．有效期內完成履約之虞．．．該
      保證書．．．之有效期應按遲延期間延長之。據此，依兩
      造間訂立之「購置履帶式推土機」契約，被告應於交付系
      爭買買契約標的物即系爭推土機一台予原告時，同時出具
      保固書及繳交保固保證金五萬九千五百元予原告。而被告
      確已於九十三年二月二十日將系爭買買契約標的物即系爭
      推土機一台交付原告驗收，並同時依上開契約之約定出具
      保固書及繳交保固保證金五萬九千五百元予原告之事實，
      為兩造所不爭執，已堪以認定。
    (三)第查，參照兩造間上開買賣契約關於保固責任及保固保證
      金之約定，兩造於上開買賣契約除明定被告應提出決算總
      額即買賣總價金百分之一即五萬九千五百元保固保證金交
      付原告，以擔保被告保固責任之履行，及保固保證金不予
      發還、保固期限延長之要件外，並未具體規範被告應負之
      保固責任範圍，顯然被告應負之保固責任範圍即應由兩造
      另行約定，參以被告提出之保固書既為原告所不爭執，足
      徵兩造應已合意以被告提出之保固書為被告應負保固責任
      之範圍無訛。據此，揆諸上開說明，被告提出之「保固書
      」約定之法律性質即為系爭推土機買賣契約之一部份，意
      即可認為「保固書」之約定係系爭推土機買賣契約之特別
      擔保約款，被告自應依「保固書」之特別擔保約款負「瑕
      疵修補」義務，倘被告未依「保固書」特別擔保約款為瑕
      疵之修補，即應負契約之債務不履行責任。從而，原告主
      張被告負有保證系爭推土機能正常使用之「保固」義務，
      自屬有據。
    (四)再查，被告出具交付原告之保固書係約定：「一、貴局購
      置履帶式推土機壹台，本公司保證自驗收合格日起一年內
      ，在正常操作使用情形下對推土機本身之結構、零組件負
      責保固一年，在保固期間如有故障，本公司負責免費修復
      或更換新品，但故障或損壞如係因貴局人為操作不當或未
      依原廠規格進行維修所致、或未使用原廠零配件致推土機
      功能減損者，本公司將不負保固責任。二、保固期間自九
      十三年二月二十日起至九十四年二月十九日止。」揆諸該
      保固書之約定，被告應負保固責任之範圍，乃以在正常操
      作使用情形下對推土機本身之『結構』、『零組件』負責
      保固一年，在保固期間如有故障，被告負責免費『修復』
      或『更換新品』，顯然被告保固之範圍係指在保固期間內
      正常操作使用情形下保證對系爭推土機因『結構』或『零
      組件』引起故障之排除，即倘系爭推土機本身之『結構』
      、『零組件』發生故障，即由被告負責免費修復『結構』
      之故障或免費『更換新品』『零組件』，而非包括負責免
      費『更換新品』全新推土機。據此，原告主張保固書約定
      之負責免費『更換新品』係指負責免費『更換』全新推土
      機，或包括負責免費『更換』全新推土機，即不可採。
    (五)復按，揆諸兩造間係合意以被告提出之保固書為被告應負
      保固責任之範圍，已如上述。又「保固」特別擔保約款，
      係在於強化出賣人對於物之瑕疵擔保責任，參照被告出具
      之保固書擔保內容，被告係保證對於保固期間內之系爭推
      土機本身『結構』、『零組件』發生故障（瑕疵）時負免
      費修補即修復『結構』故障或免費『更換新品』『零組件
      』之義務，而買受人即原告則不必證明該保固書所擔保事
      故（即瑕疵或故障）之發生，係基於危險移轉（即交付）
      時即已存在之物之瑕疵，且出賣人即被告亦不得舉證證明
      危險移轉時無瑕疵而免責不負瑕疵（故障）修補（即修復
      『結構』故障或免費『更換新品』『零組件』）之義務。
      因此，依兩造間保固書之「保固」特別擔保約款，乃使舉
      證責任倒置發生轉換之效果，除非被告能舉證證明瑕疵（
      故障）或損壞係出於(1)原告人為操作不當；(2)或未依原廠
      規格進行維修所致；(3)或未使用原廠零配件致推土機功能
      減損等情形，被告始能免負保固責任。據此，依兩造間保
      固書之「保固」特別擔保約款，固未排除買受人即原告物
      之瑕疵擔保請求權，故在保固期限「內」，原告若發現危
      險移轉（即交付）時即已存在之物之瑕疵，則原告除得主
      張物之瑕疵擔保請求權（包括減少價金、解除契約或損害
      賠償或另行交付無瑕疵之物）外，尚得依兩造間保固書之
      「保固」特別擔保約款主張「瑕疵（故障）修補修復『結
      構』故障或免費『更換新品』『零組件』）」請求權，惟
      此時原告仍應負危險移轉（即交付）時即已存在之物之瑕
      疵之舉證責任；反之，在保固期限「內」，倘原告僅依兩
      造間保固書之「保固」特別擔保約款主張「瑕疵（故障）
      修補修復『結構』故障或免費『更換新品』『零組件』）
      」請求權，原告雖不必證明該保固書所擔保事故（即瑕疵
      或故障）之發生，係基於危險移轉（即交付）時即已存在
      之物之瑕疵，然倘被告未依該保固書「保固」特別擔保約
      款為瑕疵（故障）之修補，原告即無從主張物之瑕疵擔保
      請求權，而僅能為債務不履行之主張。從而，原告主張依
      兩造間保固書之「保固」特別擔保約款，被告就系爭推土
      機負有「瑕疵（故障）修補修復『結構』故障或免費『更
      換新品』『零組件』）」義務，即非無據。又原告自至終
      未曾主張物之瑕疵擔保，故被告抗辯原告主張物之瑕疵擔
      保，應負舉證責任云云，顯係有所誤解。
    (六)再查，系爭推土機於九十三年三月二日至同年四月三十日
      間發生「引擎冷卻散熱器冷卻液洩漏」、「引擎自動熄火
      」及「行進控制桿故障」等故障後，被告於九十三年五月
      十八日修復，並同意保固期間延長十八日即至九十四年三
      月十日止；嗣系爭推土機於九十三年七月十四日至同年十
      一月十二日間又發生「引擎冷卻散熱器冷卻液」、「操作
      油」溫度過高及「行進控制桿故障」等故障，核仍在兩造
      間保固書「保固」特別擔保約款之保固期限內，此亦為兩
      造所不爭執。參以被告提出之被證二被告維修紀錄所載：
    (1)系爭推土機於九十三年二月二十日經原告驗收合格，但原
      告要求修改引擎外罩進氣保護網網眼尺寸，倘被告認此非
      保固書之「保固」特別擔保約款範圍，被告本即可不負修
      改責任，惟被告既同意原告修改之要求，自與本件被告應
      負之保固責任無涉。
    (2)又系爭推土機於九十三年三月二日縱確係因引擎冷卻散熱
      器下方保護鋼板撞毀，致使引擎冷卻散熱器洩水閥門損壞
      、冷卻液洩漏，因而引擎溫度升高，此時引擎保護系統啟
      動，強迫引擎熄火等情，則依被告之抗辯，此應係原告之
      人為操作不當所致，被告亦無須負修補責任，然被告既又
      同意修補，自亦與被告應負之保固責任無涉。況依被告此
      部分之維修紀錄所載，被告亦自承經更換保護鋼板及洩水
      閥門並補足冷卻液後，問題已獲得解決。故被告抗辯系爭
      推土機後續之冷卻液、操作油溫度過高、行進控制桿故障
      等問題，均係前述一連串問題所後續引發等情，即與上情
      不符，尚不足採。
    (3)再系爭推土機於九十三年四月八日再發生引擎冷卻散熱器
      冷卻液無洩露但會減少之問題，被告處理結果，乃認係引
      擎冷卻散熱器壓力蓋損壞導致冷卻液提早蒸發因而減少，
      經更換壓力蓋後，問題獲得解決。據此，系爭推土機引擎
      冷卻散熱器冷卻液無洩露但會減少，被告認係因引擎冷卻
      散熱器壓力蓋損壞所致，惟此顯與兩造間保固書「保固」
      特別擔保約款關於負責免費『更換新品』『零組件』之約
      定相符，被告復未舉證或抗辯係因原告人為操作不當或未
      依原廠規格進行維修、或未使用原廠零配件致推土機功能
      減損所致，且被告亦已依兩造間保固書之「保固」特別擔
      保約款免費『更換新品』『零組件』，自係屬履行保固責
      任義務之行為。
    (4)嗣系爭推土機於九十三年七月十四日至同年十一月十二日
      間又發生「引擎冷卻散熱器冷卻液」、「操作油」溫度過
      高及「行進控制桿故障」等故障，被告處理之結果乃認「
      引擎冷卻散熱器冷卻液」及「操作油」溫度過高係因「引
      擎冷卻散熱器」與「操作油冷卻器」距離很近，所以當兩
      者之間的縫隙被砂土等雜物阻塞時，「引擎冷卻散熱風扇
      」的風無法有效的將熱量帶走，致使「引擎冷卻散熱器冷
      卻液」及「操作油」溫度過高，遂更換新製「引擎冷卻散
      熱器」及「操作油冷卻器」，並將「操作油冷卻器」移至
      推土機後方位置，顯然已自承「引擎冷卻散熱器冷卻液」
      及「操作油」溫度過高之故障，確係係因「引擎冷卻散熱
      器」與「操作油冷卻器」距離很近之「結構」瑕疵所致，
      而與上述引擎冷卻散熱器下方保護鋼板撞毀之情形完全無
      涉；至「行進控制桿故障」，被告處理結果則認係「判斷
      行進控制桿故障」，應送回原廠檢修，並訂購檢測電腦，
      待原廠寄送新品「行進控制桿」及檢測電腦到貨，經安裝
      「行進控制桿」作「行進控制桿」感測器標定後使用一小
      時後，引擎溫度正常，操作油溫度似乎過高，使用溫度計
      實際測量時發現溫度正常，經判斷後確定為「操作油溫度
      感測器」故障，並即通知原廠提供零件。惟待安裝「操作
      油溫度感測器」，作「行進控制桿」感測器標定後使用二
      小時後，引擎溫度正常，操作油溫度正常，但隨後控制系
      統當機，重新作「行進控制桿」感測器標定流程時，油門
      最小位置之電壓值不在正常範圍內。之後，無法重新標定
      「行進控制桿」感測器，推土機無法行走，經將檢測結果
      告知原廠，原廠迄無回應等情，顯然系爭推土機「行進控
      制桿」之故障，亦係「結構」或「零件」之瑕疵，且亦與
      上述引擎冷卻散熱器下方保護鋼板撞毀之情形完全無涉。
      此外，被告自始至終均無法舉證系爭推土機「引擎冷卻散
      熱器冷卻液」、「操作油」溫度過高及「行進控制桿故障
      」等故障係因原告人為操作不當或未依原廠規格進行維修
      、或未使用原廠零配件致推土機功能減損所致。從而，系
      爭推土機「引擎冷卻散熱器冷卻液」、「操作油」溫度過
      高及「行進控制桿故障」等故障，核即應認確係屬兩造間
      保固書「保固」特別擔保約款之被告應負保固責任範圍無
      訛。被告抗辯上開故障係因上述引擎冷卻散熱器下方保護
      鋼板撞毀所後續引發等情，亦不可採。
    (七)第按，因可歸責於債務人之事由，致給付不能者，債權人
      得請求賠償損害。債權人有第二百二十六條之情形時，得
      解除其契約。契約解除時，當事人雙方回復原狀之義務，
      除法律另有規定或契約另有訂定外，依下列之規定：二、
      受領之給付為金錢者，應附加自受領時起之利息償還之。
      民法第二百二十六條第一項、第二百五十六條、第二百五
      十九條第二款分別定有明文。查被告提出之「保固書」性
      質上即為系爭推土機買賣契約之一部份，被告自應依「保
      固書」之特別擔保約款負「瑕疵修補」義務，而系爭推土
      機發生之「引擎冷卻散熱器冷卻液」、「操作油」溫度過
      高及「行進控制桿故障」等故障，又係屬兩造間保固書「
      保固」特別擔保約款之被告應負保固責任範圍，且被告亦
      自認無法修復系爭推土機之上開故障，即核屬可歸責於被
      告即債務人之事由，致給付（修復）不能，債權人即原告
      自得解除系爭推土機買賣契約。從而，原告以被告無法修
      復系爭推土機，已屬給付（修復）不能，而於九十七年一
      月十八日以準備書狀之送達向被告為解除買賣契約之意思
      表示，自屬有據，故兩造間系爭推土機買賣契約已於九十
      七年一月十八日經原告合法解除，已屬無疑，原告自得依
      民法第二百五十九條第二款之規定，得請求被告償還受領
      之給付及附加自受領給付時起之利息。
    (八)綜上，兩造間系爭推土機買賣契約，已因被告無法依「保
      固書」之特別擔保約款修復系爭推土機，係可歸責於被告
      之事由，致系爭推土機修復給付不能，且原告已依民法第
      二百五十六條之規定解除系爭推土機買賣契約，則原告依
      民法第二百五十九條第二款之規定，於得請求被告償還附
      加自受領給付時起利息之範圍內，「先位聲明」請求被告
      償還受領之給付五百九十五萬元，及自九十七年一月十八
      日準備書狀繕本送達翌日即九十七年一月十九日起至清償
      日止，按年息百分之五計算之利息，即為有理由，應予准
      許。
五、假執行之宣告：
    原告陳明願供擔保請求宣告假執行，經核並無不合，爰酌定
    相當之擔保金額准許之。又被告陳明願供擔保請准宣告免為
    假執行，經核亦無不合，爰依同法第三百九十二條第二項規
    定，酌定相當之擔保金額併准許之。
六、原告「先位聲明」之請求既已准許，備位聲明即勿庸審酌。
七、本件判決之基礎已臻明確，兩造其餘之攻擊、防禦方法，核
    與判決結果無影響，爰不一一予以論列，併此敘明。
八、據上論結，本件原告之訴為有理由，依民事訴訟法第七十八
    條、第三百九十條第二項、第三百九十二條第二項，判決如
    主文。
中    華    民    國  九十七  年    三    月  三十一  日
                              臺灣新竹地方法院民事第二庭
                                  法  官  汪銘欽
以上正本係照原本作成。
如對本判決上訴，須於判決送達後二十日內向本院提出上訴狀。
中    華    民    國  九十七  年    三    月  三十一  日
                                  書記官  林淑瑜


司法院資訊處製作；財團法人民間司法改革基金會備份。
